【裁判字號】    95,簡上,85
【裁判日期】    951115
【裁判案由】    詐欺
【裁判全文】
臺灣雲林地方法院刑事判決              95年度簡上字第85號
公  訴  人  臺灣雲林地方法院檢察署檢察官
被      告  丙○○
                    國民
                      號
上列被告因詐欺案件，上訴人不服本院中華民國95年04月20日95
年度虎簡字第173 號刑事簡易判決（聲請簡易判決處刑書案號：
95年度偵字第492 號），提起上訴，檢察官並當庭擴張犯罪事實
（臺中地方法院檢察署移送併辦案號：95年度偵字第8951號、高
雄地方法院檢察署移送併辦案號：95年度偵字第18260 號），本
院第二審合議庭判決如下：
    主  文
原判決撤銷。
丙○○幫助連續意圖為自己不法之所有，以詐術使人將本人之
物交付，處有期徒刑陸月，如易科罰金，以銀元佰元即新臺
幣玖佰元折算壹日。
    事實及理由
一、犯罪事實：
    丙○○明知金融帳戶為個人理財工具，申請開設金融帳戶並
    無任何特殊之限制，一般民眾皆可以存入最低開戶金額之方
    式申請之，且一個人可以在不同之金融機構申請多數之存款
    帳戶使用，取得甚易，而可預見時下以電話詐騙促使被害人
    以操作銀行自動付款機詐取金錢之行為甚為猖獗，且廣為媒
    體報導，並經政府有關機關呼籲，不要受騙。依一般人之社
    會生活經驗，苟不以自己名義申請開戶，卻向不特定人蒐集
    大量他人之帳戶供己使用，其目的極可能利用該帳戶供作非
    法詐財之用，又對出售帳戶供他人使用雖無必然遭該他人利
    用為遂行詐欺犯罪之確信，但因失業及貪圖小利，自報紙夾
    報廣告得知有人欲收購金融帳戶之訊息，竟仍以該他人縱持
    以犯罪亦不違本意，而基於幫助他人詐欺取財之不確定犯意
    ，撥打該廣告上所載門號0000000000號行動電話與姓名年籍
    不詳綽號「董仔」之成年男子（以下稱綽號「董仔」之男子
    ）聯絡，約定於94年11月24日某時，在臺中市○○路○ 段某
    處，同時將其先後於民國89年09月30日在第一商業銀行大雅
    分行（以下稱第一商銀）所開設帳號00000000000 號帳戶、
    94年11月10日在中國信託商業銀行豐原分行（以下稱中國信
    託）所開設帳號000000000000號帳戶之存摺、提款卡、密碼
    （計2 本存摺、2 張提款卡及2 份密碼），以每本存摺新臺
    幣（下同）2,500 元之代價出售予綽號「董仔」之男子。嗣
    綽號「董仔」之男子或輾轉取得丙○○所開立帳戶之存摺、
    提款卡、密碼之詐騙集團基於意圖為自己不法所有之概括犯
    意，連續為下列行為：
(一)、於94年11月18日在網路上刊登虛偽之販售電腦螢幕訊息，致
    乙○○信以為真陷於錯誤，與姓名年籍不詳自稱「陳建智」
    之成年男子聯絡（以下稱「陳建智」）欲購買電腦螢幕，「
    陳建智」即要求乙○○先匯款9,883 元至國泰世華銀行清水
    分行帳號000000000000000 號帳戶，乙○○依其指示匯款後
    ，翌（29）日上午，「陳建智」電告乙○○未收到款項，「
    陳建智」又指示乙○○將款項匯入華南銀行竹東分行帳號00
    0000000000000 號帳戶、新竹國際商銀竹北分行帳號000000
    00000000號帳戶，在乙○○尚未匯款前，「陳建智」又來電
    告知前開華南銀行竹東分行及新竹國際商銀竹北分行帳戶有
    問題，另要求乙○○匯款至丙○○上開第一商銀帳戶內，乙○○將「陳建智」所告知之帳戶均設定於其電腦語音系統，
    事後發現其存款於94年11月24日下午02時許，遭人轉匯10萬
    元入丙○○上開第一商銀帳戶。
(二)、於94年11月27日中午12時左右，由代號「靜子」之姓名年籍
    不詳之成年女子（以下稱「靜子」），透過網路進入新中臺
    灣聊天室與甲○○聊天，向甲○○佯稱欲與其逛街須先確認
    身分，使甲○○誤信為真而陷於錯誤，遂依其指示，於同日
    中午12時45分，前往雲林縣虎尾鎮圓環郵局以提款卡將20,9
    99元轉帳匯入丙○○上開第一商銀帳戶，復於翌日（28日）
    下午03時44分前往同鎮○○路郵局將29,983元匯入丙○○上
    開第一商銀帳戶。
(三)、於94年12月08日下午3 時許，不詳姓名年籍之人以門號0000
    000000號行動電話撥打電話予丁○○，向丁○○佯稱丁○○
    信用卡遭盜刷，要求丁○○至提款機確認是否已遭盜刷，使
    丁○○誤信為真陷於錯誤，至提款機依其指示操作，於同日
    下午03時09分、03時57分，分別將19,000、7,000 元匯入丙○○前述中國信託帳戶內。
二、認定犯罪事實所憑之證據及理由：
(一)、證據能力部分：
    被告丙○○對於檢察官所舉書面證據之證據能力，於審判程
    序同意作為證據，本院審酌該等書面陳述作成時之情況，認
    為適當，依刑事訴訟法第159 條之5 第1 項之規定，認有證
    據能力。
(二)、被害人乙○○、甲○○及鄧志成等人，遭「靜子」、「陳建
    智」及真實姓名年籍不詳之人詐騙，因而匯款或存款遭轉匯
    入被告上開第一商銀、中國信託帳戶內之事實，業據乙○○
    、甲○○、丁○○於警詢中指述綦詳，並有乙○○、甲○○
    、丁○○提出之臺幣存款歷史交易明細查詢1 份、高雄縣政
    府警察局鳳山分局忠孝派出所詐騙帳戶通報申請表1 紙、報
    案三聯單1 紙、雲林縣警察局虎尾分局受理人頭帳戶案件通
    報單1 紙、雲林縣警察局虎尾分局受理刑事案件報案三聯單
    1 紙、中華郵政公司自動櫃員機交易明細表2 紙、中國信託
    自動櫃員機交易明細表2 紙、臺北縣政府警察局板橋分局受
    理各類刑事案件紀錄表1 份附卷可憑。乙○○、甲○○、丁○○遭詐騙錢財，匯入被告上開第一商銀、中國信託帳戶，
    並於同日即遭詐騙集團以提款卡或現金提領方式提領詐騙款
    項一空等情，核與被告所申設上開第一商銀帳號0000000000
    0 號帳戶之交易明細表、中國信託94年12月26 日 中信銀集
    作00000000 0081 號函附之帳號000000000000 號 帳戶交易
    明細表所示相符，自屬真實。又被告使用之第一商銀上開帳
    戶，原已於89年09月30日即已申設，並由被告持續使用，直
    至93年01月03日遺失，被告至第一商銀大雅分行申辦存摺、
    印章之更新等事實，有第一商銀活期儲蓄存款客戶基本資料
    、活期儲蓄存款印鑑卡、存摺、存單掛失暨補領、印鑑掛失
    暨更換新印鑑申請書兼登錄單在卷可稽，上開中國信託帳戶
    為被告94年11月10日所申辦，亦有中國信託存款客戶基本資
    料1 份在卷可佐，被告將更新後領取之第一商銀及其所申辦
    之中國信託上開帳戶存摺、提款卡、密碼，以每本存摺2,50
    0 元代價，一併出售予綽號「董仔」之男子，業據被告於警
    詢、檢察官面前及本院審理中坦承不諱。被告自白供述均與
    現有事證相符，應堪置信。
(三)、刑法上之故意，區分直接故意（確定故意）與間接故意（不
    確定故意），「行為人對於構成犯罪之事實，明知並有意使
    其發生者」為直接故意，「行為人對於構成犯罪之事實，預
    見其發生而其發生並不違背其本意者」為間接故意；又金融
    帳戶為個人理財之工具，申請開設金融帳戶並無任何特殊之
    限制，一般民眾皆能自由申請開戶，並得同時在不同金融機
    構申請多數存款帳戶使用，乃眾所周知之事實，依一般人之
    社會生活經驗，倘係合法收入，本可自行向金融行庫開戶使
    用，而無庸向他人借用帳戶之必要；苟不以自己名義申請開
    戶，反以不正方式向不特定人取得他人之金融機構帳戶使用
    ，衡情應能懷疑其目的在於詐欺取得他人財物，且利用不實
    之訊息以詐欺取財之犯罪類型層出不窮，該等犯罪多數均係
    利用人頭帳戶作為匯款帳戶，並經媒體廣為披載，被告已年
    滿34歲，學歷為高職畢業，係成年且有相當智識之人，對於
    社會上常有利用人頭帳戶從事詐財之犯罪情事及提供銀行帳
    戶常遭詐騙集團作為犯罪使用之情，亦足以認知，是被告對
    於該詐騙集團實施詐欺取財之犯行應可預見，且被告對於該
    詐騙集團成員利用渠所申請之銀行帳戶向被害人詐欺取財之
    犯行，並無違背其本意，依刑法第13條第2 項之規定，亦應
    以故意論。
(四)、本件事證明確，被告犯行洵堪認定。
三、論罪科刑之理由：
(一)、行為後法律有變更者，適用行為時之法律。但行為後之法律
    有利於行為人者，適用最有利於行為人之法律，現行刑法第
    2 條第1 項定有明文。被告行為後，刑法業於94年01月07日
    修正，於94年02月02日公布，並於95年07月01日施行，是本
    件被告行為後，法律已有變更。又參酌最高法院95年05月23
    日第8 次刑事庭會議決議，現行刑法第2 條第1 項之規定，
    係規範行為後法律變更所生新舊法律比較適用之準據法，於
    新刑法施行後，應適用新刑法第2 條第1 項之規定，本於統
    一性及整體性原則，綜其全部罪刑之結果，為「從舊從輕」
    之比較。本案關於新舊法比較及法律之適用，均詳如附表所
    示。
(二)、刑法上之幫助犯，係指以幫助之意思，對於正犯資以助力，
    而未參與實施犯罪之行為者而言（參照最高法院49年度臺上
    字第77號判例要旨）。又連續幫助與幫助連續為不同之犯罪
    態樣，如基於概括犯意，多次幫助他人犯罪，為連續幫助，
    該幫助者有多次犯罪行為；如以一幫助行為，幫助他人連續
    犯罪，則為幫助連續，就幫助犯而言，僅有一次犯罪行為（
    參照最高法院87年度臺上字第3865號判決要旨），故以一幫
    助行為幫助他人連續犯罪，或以一行為同時幫助數人犯罪，
    均僅有一幫助行為，並無想像競合犯或連續犯之適用，公訴
    人認被告一次販賣二本存摺、金融卡及密碼，屬一行為觸犯
    數罪名，應依刑法第55條論以想像競合犯，容有誤會，附此
    敘明。被告基於幫助之犯意，一次提供第一商銀及中國信託
    上開帳戶之存摺、提款卡、密碼予綽號「董仔」男子之行為
    ，既非詐欺取財罪之犯罪構成要件行為，更查無任何證據足
    資證明被告與該詐騙集團成員間有何共同詐欺取財之犯意聯
    絡或行為分擔，足認被告應僅係幫助行為，尚未達到共犯之
    參與程度，應認其所為係幫助犯而非正犯行為，是核被告所
    為，係犯刑法第30條第1 項、第339 條第1 項詐欺取財罪之
    幫助犯。被告係幫助他人犯罪，至「靜子」等詐欺集團成員
    ，先後3 次對乙○○、甲○○、鄧志成為詐欺取財之犯行，
    時間緊接，手段相近，觸犯犯罪構成要件相同之罪名，顯係
    基於概括犯意反覆為之，為連續犯，所為係犯修正前刑法第
    56 條 、第339 條第1 項之連續詐欺取財罪，但因被告僅有
    一次交付帳戶存摺、提款卡、密碼之幫助行為，雖對於「靜
    子」等正犯上揭犯罪事實(一)、(二)、(三)部分所述之三次連續詐
    欺犯行有所助益，依上述說明，仍屬一幫助連續犯行，即犯
    一幫助連續詐欺取財罪。又被告係幫助他人犯前開連續詐欺
    取財罪，應依刑法第30條第2 項之規定，按正犯之刑減輕之
    。有關幫助犯之新舊法適用問題，詳如附表所示。
(三)、「靜子」、「陳建智」、及另名真實姓名年籍不詳之成年人
    就上開詐欺犯行，有犯意聯絡及行為分擔，均為共同正犯，
    應依刑法第28條規定論處，惟幫助犯係從犯，從屬正犯而成
    立，刑法上既無「共同幫助」之情，則被告所為之前揭幫助
    詐欺取財犯行，當亦無「幫助共同」之可言（司法院70 廳
    刑一字第1104號函亦同此見解），併此敘明。
(四)、檢察官聲請簡易判決處刑書之犯罪事實雖未敘及被告有如公
    訴檢察官當庭擴張犯罪事實所載之犯行（即移送併辦部分）
    ，然被告幫助該部分犯罪事實（即犯罪事實(一)、(三)部分）與
    幫助聲請簡易判決處刑部分之犯罪事實（即犯罪事實(二)部分
    ），如前所述，均屬同一幫助犯行，具有實質上一罪關係，
    應為起訴效力所及，本院自應併予審理。另高雄地方法院檢
    察署95年度偵字第18260 號移送併辦意旨書，雖敘及被告另
    於94年11月26日將其申辦之土地銀行及陽信商業銀行帳戶存
    摺、提款卡、密碼，以5,000 元代價出售予綽號「董仔」之
    男子，惟公訴檢察官認該部分犯罪事實除被告自白外，並無
    其他補強證據可資證明，到庭表示減縮該部分之犯罪事實，
    不請求本院審理，本院自毋庸再就該部分犯罪事實加以審理
    ，併此敘明。
(五)、本院審酌被告前有竊盜之犯罪前科，有臺灣高等法院被告前
    案紀錄表在卷可按，素行並非良好，被告因貪圖小利，提供
    個人申請開立之銀行帳戶予詐騙集團作為詐欺取財之匯款帳
    戶使用，助長犯罪之不良風氣，幫助犯罪者隱匿真實身分，
    增加檢警犯罪偵查之困難性，不肖之徒透過媒體資訊，爭相
    倣傚，藉此手段詐財，日益猖獗，致使受害民眾不斷增加，
    若不針對提供人頭帳戶者，予以適度之刑罰，顯然無法抑制
    該類型犯罪之發生，惟因被告本身並未實際參與詐欺取財之
    犯行，可責難性較為輕微，且被告犯罪後已坦承犯行，犯後
    態度良好，被告出售2 本存摺，獲利僅5,000 元，犯罪所得
    不多，被害人受騙之金額合計為176,982 元，暨被告為高職
    畢業，平日從事家具包裝、運送行業，有固定工作及收入，
    未婚，但須扶養一名罹患精神病之弟弟等一切情狀，量處如
    主文第2 項所示之刑，並諭知易科罰金之折算標準，有關易
    科罰金之新舊法適用問題，亦詳如附表所示。
四、撤銷改判之理由：
    原審因認被告罪證明確，而予論科，固屬有據，惟(一)幫助犯
    係從犯，從屬正犯而成立，刑法上既無「共同幫助」之情，
    則被告所為之前揭幫助詐欺取財犯行，當亦無「幫助共同」
    之可言，原審判決認被告「幫助共同」即有未洽，另(二)被告
    提供帳戶予詐騙集團，幫助彼等詐欺之對象，除甲○○外，
    尚有乙○○、丁○○，原審未及審酌檢察官嗣後移送併辦部
    分，尚有未合，以及(三)刑法第41條第1 項前段業經修正施行
    ，原審未及比較新舊法，亦有未當，檢察官上訴指摘原審法
    院就移送併辦部分，未及斟酌，難認允當，其上訴為有理由
    應由本院管轄之第二審合議庭予以撤銷，並自為判決。
五、應適用之法律：
(一)、刑事訴訟法第455 條之1 第1 項、第3 項、第369 條第1 項
    前段、第364 條、第299 條第1 項前段。
(二)、刑法第2 條第1 項前段、第30條、第339 條第1 項、第41條
    第1 項前段（修正前），罰金罰鍰提高標準條例第1 條前段
    、第2 條（刪除前），判決如主文。
中    華    民    國    95    年    11    月    15    日
                   刑事第四庭  審判長法  官  吳福森
                                     法  官  曾鴻文
                                     法  官  李秋瑩
以上正本證明與原本無異。
不得上訴。
                                     書記官  邱明通
中    華    民    國    95    年    11    月    15    日
附錄本案論罪科刑法條全文：
中華民國刑法第339條
意圖為自己或第三人不法之所有，以詐術使人將本人或第三人之
物交付者，處5 年以下有期徒刑、拘役或科或併科1 千元以下罰
金。
以前項方法得財產上不法之利益或使第三人得之者，亦同。
前二項之未遂犯罰之。
附表
┌────────┬────────┬────────┬────────┐
│法        條    │修正前規定      │修正後規定      │新舊法之適用    │
├────────┼────────┼────────┼────────┤
│刑法第339 條第1 │罰金罰鍰提高標準│刑法施行法第1 條│(一)適用舊法。    │
│項法定刑關於罰金│條例第1 條前段之│之1 規定：「中華│(二)本件被告所犯刑│
│部分：罰金罰鍰提│規定：「依法律應│民國94年01月07日│法第339 條第1 項│
│高標準條例第1 條│處罰金、罰鍰者，│刑法修正施行後，│之罪法定刑有罰金│
│前段、現行法規所│就其原定數額得提│刑法分則編未修正│刑（銀元1,000 元│
│定貨幣單位折算新│高為2 倍至10倍。│之條文定有罰金者│以下），且為刑法│
│臺幣條例第2 條、│」              │，自94年01月07日│分則編未修正之條│
│刑法第33條第5 款│現行法規所定貨幣│刑法修正施行後，│文而定有罰金刑者│
│                │單位折算新臺幣條│就其所定數額提高│，於刑法施行法第│
│                │例第2 條規定：「│為30倍，但72年06│1 條之1 修正增訂│
│                │現行法規所定金額│月26日到94年01月│前，其貨幣單位為│
│                │之貨幣單位為圓、│07日新增或修正之│銀元，是被告所犯│
│                │銀元或元者，以新│條文，就其所定數│刑法第339 條第1 │
│                │臺幣元之3 倍折算│額提高為3 倍。」│項之罪罰金刑之提│
│                │之。」          │刑法第33條第5 款│高標準，於適用罰│
│                │刑法第33條第5 款│規定：「罰金：新│金罰鍰提高標準條│
│                │規定：「罰金：1 │臺幣1,000 元以上│例第1 條前段及現│
│                │元以上。」      │，以百元計算之。│行法規所定貨幣單│
│                │                │」              │位折算新臺幣條例│
│                │                │                │第2 條規定換算為│
│                │                │                │新臺幣時，刑法第│
│                │                │                │339 條第1 項之罪│
│                │                │                │法定刑罰金部分，│
│                │                │                │應為罰金新臺幣30│
│                │                │                │,000 元 以下（1,│
│                │                │                │000 乘以10，再乘│
│                │                │                │以3） 。如適用刑│
│                │                │                │法施行法第1 條之│
│                │                │                │1 規定提高30倍，│
│                │                │                │則為罰金新臺幣30│
│                │                │                │,000 元 以下（1,│
│                │                │                │000 乘以30），故│
│                │                │                │關於法定刑為罰金│
│                │                │                │部分之提高標準，│
│                │                │                │新舊法並無不同，│
│                │                │                │新法並非較有利於│
│                │                │                │被告，本案關於刑│
│                │                │                │法第339 條第1 項│
│                │                │                │之罪法定刑罰金提│
│                │                │                │高標準部分，依刑│
│                │                │                │法第2 條第1 項前│
│                │                │                │段規定，仍應適用│
│                │                │                │行為時之法律即罰│
│                │                │                │金罰鍰提高標準條│
│                │                │                │例第1 條前段及現│
│                │                │                │行法規所定貨幣單│
│                │                │                │位折算新臺幣條例│
│                │                │                │第2 條之規定。  │
│                │                │                │(三)、刑法法定刑罰│
│                │                │                │金部分，依修正前│
│                │                │                │刑法第33條第5 款│
│                │                │                │規定，及罰金罰鍰│
│                │                │                │提高標準條例第1 │
│                │                │                │條前段提高後，再│
│                │                │                │依現行法規所定貨│
│                │                │                │幣單位折算新臺幣│
│                │                │                │條例第2 條換算為│
│                │                │                │新臺幣時，為新臺│
│                │                │                │幣6 元以上至30元│
│                │                │                │以上，依修正後刑│
│                │                │                │法第33條第5 款規│
│                │                │                │定，為新臺幣1,00│
│                │                │                │0 元以上，修正後│
│                │                │                │刑法第33條第5 款│
│                │                │                │規定並非較有利於│
│                │                │                │被告，依刑法第2 │
│                │                │                │條第1 項前段規定│
│                │                │                │，應適用修正前刑│
│                │                │                │法第33條第5 款規│
│                │                │                │定。            │
├────────┼────────┼────────┼────────┤
│刑法第30條      │幫助他人犯罪者，│幫助他人實行犯罪│(一)適用新法。    │
│幫助犯          │為從犯。雖他人不│行為者，為幫助犯│(二)第30條第1 項、│
│                │知幫助之情者，亦│。雖他人不知幫助│第2 項幫助犯之規│
│                │同。            │之情者，亦同。  │定，僅作定義修正│
│                │從犯之處罰，得按│幫助犯之處罰，得│，使法律適用更為│
│                │正犯之刑減輕之。│按正犯之刑減輕之│明確，非法律變更│
│                │                │。              │，自不生新舊法比│
│                │                │                │較問題，無現行刑│
│                │                │                │法第2條第1 項之 │
│                │                │                │適用，應適用新法│
│                │                │                │。              │
├────────┼────────┼────────┼────────┤
│刑法第41條第1 項│刑法第41條第1 項│刑法第41條第1 項│(一)適用舊法。    │
│前段易科罰金部分│前段規定：「犯最│前段規定：「犯最│(二)本件被告行為時│
│                │重本刑為5 年以下│重本刑為5 年以下│之易科罰金折算標│
│                │有期徒刑以下之刑│有期徒刑以下之刑│準，應以銀元100 │
│                │之罪，而受6 個月│之罪，而受6 個月│元至300 元折算為│
│                │以下有期徒刑或拘│以下有期徒刑或拘│1 日，經依現行法│
│                │役之宣告，因身體│役之宣告者，得以│規所定貨幣單位折│
│                │、教育、職業、家│新臺幣1,000 元、│算新臺幣條例第2 │
│                │庭之關係或其他正│2,000 元或3,000 │條規定換算為新臺│
│                │當事由，執行顯有│元折算1 日，易科│幣後，應以新臺幣│
│                │困難者，得以1 元│罰金。」        │300 元至900 元折│
│                │以上3 元以下折算│                │算為1 日，修正後│
│                │1日 ，易科罰金。│                │則以新臺幣1,000 │
│                │」罰金罰鍰提高標│                │元、2,000 元3,0 │
│                │準條例第2 條（已│                │00元折算1 日，修│
│                │刪除）規定：「依│                │正後刑法第41條第│
│                │刑法第41條易科罰│                │1 項前段規定，並│
│                │金或第42條第2 項│                │非較有利於被告，│
│                │易服勞役者，均就│                │依刑法第2 條第1 │
│                │其原定數額提高為│                │項前段規定，適用│
│                │100 倍折算1日 ；│                │行為時法律即修正│
│                │法律所定罰金數額│                │前刑法第41條第1 │
│                │未依本條例提高倍│                │項前段及罰金罰鍰│
│                │數，或其處罰法條│                │提高標準條例第2 │
│                │無罰金刑之規定者│                │條規定，定其易科│
│                │，亦同。」      │                │罰金之折算標準。│
├────────┴────────┴────────┴────────┤
│綜合比較結果：本件被告之犯行，經綜合全部罪刑之比較，應以舊法較有利於被│
│告，故本案應一體適用舊刑法。（刑法第30條並非法律變更，無新舊法比較之問│
│題，一律適用新法。）                                                  │
└───────────────────────────────────┘


司法院資訊處製作；財團法人民間司法改革基金會備份。
